【裁判字號】    99,聲再,95
【裁判日期】    990930
【裁判案由】    傷害
【裁判全文】
臺灣高等法院臺南分院刑事裁定          99年度聲再字第95號
聲  請  人
即受判決人  甲○○
上列聲請人因傷害案件，對於本院99年度上易字第373號中華民
國99年8月4日確定判決（起訴案號：臺灣臺南地方法院檢察署98
年度營偵字第1906、1999號），聲請再審，本院裁定如下：
    主  文
再審之聲請駁回。
    理  由
一、本件聲請意旨略以：
  (一)原確定判決（聲請狀記載為原審）認定事實錯誤部份，構成
    釋字146號所指再審原因：
  事實與證據說明部份：
    1.告訴人江明晉於檢察官偵查中供稱「當時是他先徒手打我
      ，我有掐他脖子。他先要拿安全帽打我，我將安全帽打掉
      ，後來我們二人在地上扭打」（查字卷852號卷46頁）。
      足見，江明晉於兩人站立時，於地上翻滾扭打前，就已基
      於傷害故意，掐住被告脖子，並已該當傷害罪而無正當防
      衛適用。
    2.告訴人江明晉於二審99年7月21日審理時供稱：「我要過
      肩摔不成，結果被甲○○反過肩摔，也可以說是反摔」、
      「我的左手抓他右手，我的右手放在他的右腋下，因當時
      我穿拖鞋，重心不穩，當時我只知道我要過肩摔，結果反
      被他摔，我只能描述我要過肩摔卻被甲○○反摔，我無法
      描述甲○○如何抓我」。足見江明晉係先基於過肩摔意圖
      ，抓住被告的手傷害被告，然因自身重心不穩，導致過肩
      摔無法成功以及被告防衛時反被摔之外觀。而被告部份，
      係基於因江明晉欲對自己過肩摔之不法侵害，始自我防衛
      與江明晉扭打在地。
    3.告訴人江明晉於99年3月18日地方法院審判時，法官問：
      「你雙膝之擦傷是如何造成的？」、江明晉答：「應該是
      被過肩摔時，摔到地上造成的」、法官問：「你雙肘的擦
      傷是如何造成的？」、江明晉：「我想應該是在柏油路上
      翻滾造成的」。但（被告甲○○之選任辯護人）於99年7
      月21日上訴審陳述：「被告江明晉他是警察，他都知道要
      去聲請甲種驗傷，但是驗傷單上面只有江明晉膝蓋正面受
      傷，並沒有側面的傷勢，可見江明晉剛剛提到他要過肩摔
      反被過肩摔，這部份不實在」。江明晉之說詞與他提出之
      診斷證明書有出入，蓋證明書上僅有膝蓋正面擦傷，倘江
      明晉遭被告過肩摔，為何膝蓋之側面、背面，以及頭部後
      方、背部、臀部無傷？
  原確定判決認定被告有罪與江明晉無罪之理由，均有違論理
    法則與錯誤。蓋就雙方互毆之過程順序，從上述偵訊、開庭
    筆錄，應足認定係江明晉(1)「先出手」掐住被告脖子，以及
    (2)「對被告」過肩摔，並(3)「抓住被告右手及腋下」，嗣後
    因江明晉重心不穩及被告自我防衛，兩人始扭打在地，造成
    身體多處擦傷。故被告之行為，係對江明晉之掐脖子及過肩
    摔等不法侵害之排除，應屬刑法第23條正當防衛而可阻卻違
    法，應判決無罪，然原確定判決法院未查，構成刑事訴訟法
    第420條第1項第6款因發現確實之新證據，足認受有罪判決
    之人應受無罪、免訴、免刑或輕於原判決所認罪名之判決，
    與第421條之其經第二審確定之有罪判決，如就足生影響於
    判決之重要證據漏未審酌之事由。
  (二)被告有正當防衛之前提事由與證據，原判決漏未審酌，而有
    構成刑事訴訟法第421條再審理由：
  被告有正當防衛之前提事由與證據：
    1.從檢察官偵查時告訴人江明晉供稱：「當時是他先徒手打
      我，我有掐他脖子」（查字第852號卷第46頁），可知江
      明晉於兩人站立時，即先動手掐住被告脖子構成刑法第
      277 條對甲○○侵害，固被告有正當防衛之前提事由與證
      據。
    2.告訴人江明晉於99年7月21日二審開庭時，已表示對被告
      過肩摔，並抓住被告之右手，可見江明晉在兩人扭打在地
      前，即先出手傷害被告，然卻因重心不穩，或因甲○○自
      我防衛時雙方翻滾在地。
    3.綜上所述，可知告訴人江明晉於兩人扭打在地前，即有對
      被告為掐脖子及過肩摔之行為，而被告為掙脫，兩人才翻
      滾在地扭打，是於時間點上，係江明晉先對被告為不法侵
      害，而被告有正當防衛之事由。
  原確定判決漏未審酌之證據：
    查原確定判決就江明晉於99年7月21日審判中以及偵查中（
    查字第852號第46頁），有關江明晉對於甲○○先掐脖子、
    過肩摔之行為，此二審江明晉所證稱之事實，二審於判決理
    由，均未論及是否採信或不採之理由，自構成最高法院24年
    度總會決議「已提出之證據而被捨棄不採用」，原判並未敘
    明其理由應認為「漏為審酌」之事由。
  (三)末按大法官會議釋字第141號「刑事判決確定後，發見該案
    件認定犯罪事實與所採用證據顯屬不符，自屬審判違背法令
    ，得提起非常上訴；如具有再審原因者，仍可依再審程序聲
    請再審」，以及最高法院24年度總會決議「已提出之證據而
    被捨棄不採用，原判並未敘明其理由應認為漏未審酌」，與
    最高法院91年度台上字第370號判決「(1)有罪之判決書須將
    認定之犯罪事實詳記於事實欄，然後於理由內逐一說明其憑
    以認定之證據，使事實及理由兩相一致，方為合法。(2)證據
    雖已調查，而其內容未明瞭者，即與未經調查無異，如遽行
    判決，仍屬應於審判期日調查之證據而未予調查。」之判決
    意旨，原確定判決忽略江明晉於兩人站立時，即已出手掐住
    被告脖子以及有對被告過肩摔，而被告排除侵害反擊時兩人
    才扭打在地部分證據，就雙方行為之時間順序，顯有認事用
    法錯誤，且對被告於99年7月29日之辯護意旨狀所提出之二
    審99年7月21日審判筆錄第6頁之事證，與江明晉不利於己之
    證詞，漏未審酌，自有刑事訴訟法第421條就足生影響於判
    決之重要證據未審酌之再審事由。
  (四)據上論結，本件被告依刑事訴訟法第420條第1項第6款、第
    421條規定，並參照上開解釋、判決之意旨，指摘原判決「
    認定犯罪事實與所採用證據顯屬不符，且已提出之證據而被
    捨棄不採用，原判並未敘明其理由，應認為漏未審酌」等判
    決違背法令與未適用法則，而屬有理，從而聲請再審，應認
    有撤銷原確定判決而開始再審之原因云云。
二、又依刑事訴訟法第421條規定，因重要證據漏未審酌而聲請
    再審者，應於送達判決後20日內為之，同法第424條定有明
    文。本院99年度上易字第373號判決（以下簡稱原確定判決
    ）係於99年8月9日送達予聲請人甲○○收受，已經本院調卷
    查證無訛。聲請人於送達後之20日內即同年8月27日向本院
    聲請再審，程序上自無違誤，合先敘明。
三、按有罪之判決確定後，因發現確實之新證據，足認受有罪判
    決之人應受無罪、免訴、免刑或輕於原判決所認罪名之判決
    者，為受判決人之利益，得聲請再審，刑事訴訟法第420條
    第1項第6款定有明文。所謂「發現確實之新證據」，係指該
    證據於事實審法院判決前業已存在，為法院、當事人所不知
    ，不及調查斟酌，至其後始行發現，且就證據本身形式觀察
    ，固不以絕對不須經過調查程序為條件，但必須顯然可認為
    足以動搖原有罪之確定判決，而為受判決人無罪、免訴、免
    刑或輕於原判決所認罪名之判決者為限。亦即該「新證據」
    須可認為確實具有足以動搖原確定判決，而對受判決人為更
    有利判決之「確實性」外，尚須具備該證據係在事實審法院
    於判決前已存在，因未經發現，不及調查斟酌，或審判時未
    經注意，至其後始行發現之「嶄新性」特質，二者均屬不可
    或缺，倘若未具備上開「確實性」與「嶄新性」二種聲請再
    審新證據之特性，即不能據為聲請再審之原因（最高法院90
    年度台抗字第71號裁定參照）。
四、經查：
  (一)本件聲請人據以聲請再審所主張之「確實新證據」或「重要
    而漏未審酌之證據」，均為：(1)告訴人江明晉於偵查中供稱
    ：「當時是他先徒手打我，我有掐他脖子。他先要拿安全帽
    打我，我將安全帽打掉，後來我們二人在地上扭打」（見98
    年度營他字第143號卷第46頁，聲請書誤為查字卷852號卷第
    46頁）。(2)告訴人江明晉於原確定判決承審法院99年7月21
    日審理時供稱：「我要過肩摔不成，結果被甲○○反過肩摔
    ，也可以說是反摔」、「我的左手抓他右手，我的右手放在
    他的右腋下，因當時我穿拖鞋，重心不穩，當時我只知道我
    要過肩摔，結果反被他摔，我只能描述我要過肩摔卻被甲○
    ○反摔，我無法描述甲○○如何抓我」等供述。至於聲請人
    於原確定判決承審法院委任之辯護人審判中所為之陳述，非
    屬「證據」，自不待言。
  (二)然而告訴人江明晉除於偵查中供述曾經「掐聲請人脖子」外
    ，復於原確定判決案件第一審時證述所謂之掐脖子，實乃「
    出於防衛本能迫於無奈才用右手往上推被告甲○○之脖子」
    ，並經原確定判決採為事實認定之基礎（見原確定判決第5
    頁倒數第13-14行）。而告訴人於原確定判決承審法院所陳
    關於「過肩摔」之過程，亦經詳載於原確定判決之內（見原
    確定判決第5頁第17-19頁），故告訴人江明晉於偵查中關於
    「掐聲請人脖子」之供述，以及在原確定判決承審法院所陳
    與「過肩摔」有關之過程，自均非屬「確實之新證據」或「
    重要而漏未審酌之證據」。
  (三)按所謂漏未審酌，乃指第二審判決前已發現而提出之證據，
    未予審酌而言，如證據業經法院依調查之結果，本於論理法
    則、經驗法則，取捨證據後，認定事實，被捨棄之證據，亦
    已於理由內敘明其捨棄之理由者，即非漏未審酌，是如僅係
    對法院證據取捨持相異評價，即不能以此為由聲請再審（最
    高法院89年度台抗字第30號裁定意旨參照）。原確定判決已
    敘明係依據證人即告訴人江明晉、證人翁培芳分別於偵查及
    原審之證言，及卷附行政院衛生署新營醫院檢查報告、警員
    謝文龍與張壁瓘之職務報告、通聯調閱查詢單、行動電話簡
    訊照片等事證，資以認定聲請人有原判決所載之犯罪事實。
    原確定判決經綜合全案證據資料，本於事實審法院職權推理
    之作用，資以認定聲請人有原判決事實欄所記載之犯行，已
    於理由內詳為說明認定所憑之依據與得心證之理由。核原判
    決就證據取捨與證據證明力之判斷，均未悖於通常一般之人
    日常生活經驗之定則或論理法則，所為論述及說明，亦無適
    用法則不當之違法情形存在。聲請意旨所指「重要事證漏未
    審酌」各節，均屬對原確定判決承審法院取捨證據之職權行
    使漫為指摘，依前說明，非但無足動搖原確定判決事實認定
    之結果，亦無逕行聲請再審之餘地，附此敘明。
四、綜上所述，本件聲請人聲請意旨所指各節既均非屬「確實之
    新證據」或「重要而漏未審酌之證據」，揆諸前開說明，應
    認本件再審之聲請，核與刑事訴訟法第420條第1項第6款及
    第421條規定之再審要件不符，為無理由，應予駁回。
五、據上論斷，應依刑事訴訟法第434條第1項，裁定如主文。
中    華    民    國    99    年    9     月    30    日
                  刑事第二庭    審判長法  官  葉居正
                                      法  官  陳春長
                                      法  官  陳欽賢
以上正本證明與原本無異。
不得抗告。
                                      書記官  李良倩
中    華    民    國    99    年    9     月    30    日

司法院資訊處製作；財團法人民間司法改革基金會備份。
